最高法院民事判決　　　　　　　　　　　　　　　八十八年度台上字第一二○五號
　　上　訴　人　戊 ○ ○
　　　　　　　　己 ○ ○
　　　　　　　　甲○○○
　　　　　　　　乙　　○
　　　　　　　　丁 ○ ○
　　　　　　　　丙 ○ ○
　　被 上訴 人　庚 ○ ○
右當事人間請求塗銷所有權移轉登記事件，上訴人對於中華民國八十七年六月二十二
日台灣高等法院高雄分院第二審判決（八十七年度上字第七○號），提起上訴，本院
判決如左：
    主  文
原判決廢棄，發回台灣高等法院高雄分院。
    理  由
本件上訴人主張：坐落澎湖縣西嶼鄉○○○段一八一、四五八、四七五、四九八、六
一七、六三一、七○○、七二○、七二二、一○一七地號土地（下稱系爭土地）原為
伊之被繼承人蔡課所有。於民國七十一年五月間，訴外人蔡萬四為重建祖厝，乃請求
蔡課將其所有該祖厝基地即同段七一一地號土地應有部分二分之一贈與，蔡課應允，
乃將印鑑章、身分證正本等證件郵寄給蔡萬四辦理所有權移轉登記，因蔡萬四不識字
，而將上開證件交給被上訴人之子蔡禎祥代為辦理，蔡禎祥竟乘機將系爭土地以「買
賣」為原因，移轉登記於被上訴人名下等情，爰依民法第七百六十七條規定及不當得
利之法律關係，求為命被上訴人塗銷系爭土地所有權移轉登記之判決。
被上訴人則以：系爭土地係祖產，於三十五年以前，全部以蔡侯（原判決誤載為蔡和
）名義登記，嗣由蔡課暫時代表繼承，伊代為保管全部權狀，且蔡課於五十七年四月
二十七日因經商需款，向伊借款新台幣（下同）九千元，約定將祖產七二○、七二二
地號土地其分得之應有部分抵償讓與予伊。於七十一年間，蔡課辦理各房繼承登記，
親自赴澎湖地政事務所委託公設土地代書呂桂雀辦理過戶手續，將系爭土地所有權移
轉與伊等語，資為抗辯。
原審維持第一審所為上訴人敗訴之判決，駁回其上訴，無非以：查系爭土地原為上訴
人之被繼承人蔡課所有，於七十一年八月四日移轉登記為被上訴人所有之事實，有土
地登記簿謄本足稽，且為兩造所不爭，堪信為真實。又蔡課於七十一年間，本人持印
章、印鑑證明、身分證、所有權等文件，委託澎湖地政事務所公設土地代書（即特約
土地登記代理人）呂桂雀辦理等情，業經證人呂桂雀證述明確。而呂桂雀於七十一年
六月二十九日受蔡課委託辦理移轉登記土地，除將系爭土地移轉登記於被上訴人外，
尚有同段二一二、八九○、一○三八、一○五四、七一一、六一二、一一九八地號土
地分別移轉登記與蔡萬四、蔡萬紫、戊○○等人，有蓋有蔡課印鑑章之委託書、土地
登記聲請書、所有權移轉契約書、印鑑證明、戶籍謄本等足稽。呂桂雀係澎湖地政事
務所依內政部七十年二月四日台內地字第九二六○號函發布之特約土地登記代理人實
施辦法第一條規定所聘僱之公設代書，依同辦法第七、九條規定其所代辦費均解繳公
庫，其報酬亦由地政事務所核發，與兩造無任何嫌隙，應無袒護任何一方之必要。是
其證稱上開土地所有權移轉登記手續係蔡課親自委託伊辦理，應屬可信。上訴人主張
被上訴人之子蔡禎祥私自將系爭土地所有權移轉登記為被上訴人所有云云，自無可採
。又蔡典、蔡課、蔡承、蔡屈等人均為蔡前之孫，被上訴人為蔡前之子蔡榜之配偶蔡
顏映之養女，為蔡前之孫蔡屈之妻，同時受移轉登記上開土地之蔡萬紫、蔡萬四、戊
○○等人依序為蔡承、蔡典、蔡課之子，為蔡前之曾孫，有戶籍謄本及繼承系統表足
憑。且七十一年以前，以蔡課名義登記之土地（含系爭土地）權狀全部由被上訴人保
管，為上訴人所自認。參以上開土地於日據時期均登記為蔡課之父蔡侯（即蔡和）所
有，蔡侯為蔡前之長子，台灣光復後之三十五年始更正為蔡課所有等情觀之，足見上
開以蔡課名義登記之土地，應屬兩造之祖產。蔡課於七十一年間，將上開土地分別移
轉登記與被上訴人等人，係分析祖產行為。又蔡課於五十七年四月二十七日向被上訴
人借款九千元，由蔡課之子戊○○、丁○○、己○○三人出具同意讓渡兩筆田地等情
，有讓渡書可稽。是證人蔡萬對證稱系爭土地係祖產，蔡課於七十一年處理，且曾向
被上訴人借款九千元，同意讓渡部分土地等語，自屬可信。又呂桂雀於七十一年間受
託辦理土地移轉登記手續，蔡萬四除取得七一一地號土地應有部分二分之一外，尚取
得二一二、八九○、一○三八、一○五四地號四筆土地，苟蔡萬四僅委託蔡禎祥辦理
七一一地號土地應有部分二分之一移轉登記，何以不將其餘四筆土地返還？且蔡萬紫
及上訴人戊○○何以同時取得上開土地？是證人蔡萬四附合上訴人主張所為之證言，
為不足採。再者，辦理所有權移轉登記手續係蔡課本人親自委任，經核對其身分證、
印鑑章無誤即可，是否親自在聲請書、買賣契約書上簽名並不重要，業據證人呂桂雀
證述明確。而上開土地移轉登記案件均經地政事務所書面審查符合規定等情，亦經證
人即澎湖地政事務所承辦人員紀慧卿證述屬實。則上開土地移轉登記之聲請書、買賣
契約書上所蓋蔡課印章，既與印鑑證明之印章相同，縱部分未經蔡課簽名，亦難執此
認為上開移轉登記手續有瑕疵。綜上所述，系爭土地既經原登記名義人蔡課同意，且
屬祖產之分析，移轉登記為被上訴人所有，雖以「買賣」為原因，乃為方便辦理移轉
登記之權宜措施，自無侵害上訴人對蔡課遺產之繼承權，且被上訴人亦無不當得利可
言。從而，上訴人依侵權行為及不當得利之法律關係，請求被上訴人塗銷系爭土地所
有權移轉登記，即屬無據，應予駁回等詞，為其判斷之基礎。
查卷附兩造所不爭之日據時期土地台帳謄本記載：四七五地番土地於大正年間業主登
記為蔡侯，於三十五年十月十八日所有權移轉登記與蔡課；四五八、一八一、七二○
、七○○、六三一、六一七、一○一七地番土地於大正年間業主登記為蔡侯，昭和十
九年一月三十一日保管業主登記為西田源一，更正所有權人為蔡課，或於三十五年六
月十四日所有權移轉登記與蔡課；四九八番地土地於大正年間業主登記為彭閃，蔡侯
承典，大正十三年八月十三日所有權相續業主登記為「彭才氏哖」，昭和十九年一月
三十一日保管業主登記為西田源一，三十五年六月四日所有權移轉登記與蔡課；七二
二番地土地於大正年間業主登記為楊得興，蔡侯承典，昭和十九年一月三十一日保管
業主登記為西田源一，三十五年六月十四日所有權移轉登記與蔡課（見原審卷二二八
至二三九頁），則系爭土地其中四九八、七二二地號土地係蔡侯向第三人承典而取得
所有權，其餘亦非因繼承其父蔡前而取得所有權。原審謂上開土地屬兩造之祖產，即
有認定事實與卷內資料不符之違法。又蔡課為蔡侯之長子，被上訴人係蔡前之五子蔡
榜之配偶蔡顏映之養女，為蔡前之孫蔡屈之妻，為原審認定之事實。而蔡前有五子，
長子蔡侯、次子蔡六、參子不詳、四子蔡統、五子蔡榜，有上訴人提出之戶籍謄本及
繼承系統表可稽（見原審卷二四六至二五三頁、二四○頁），則被上訴人係蔡前之直
系姻親卑親屬，依法就蔡前之遺產並無繼承權，縱蔡前之孫蔡屈繼承蔡前之遺產後由
其繼承，倘如被上訴人所辯，係分祖產而取得系爭土地所有權，則蔡前其餘繼承人蔡
六、蔡統等人之後代何以未參與分配？原審未詳查審認，遽認定蔡課於七十一年間將
上開土地分別移轉登記與被上訴人等人，係分析祖產行為，尚嫌速斷。再者，私文書
之真正，如他造當事人有爭執時，應由提出之當事人證明其真正後，始有形式上之證
據力，此觀民事訴訟法第三百五十七條之規定自明。本件被上訴人所提出之讓渡書（
見一審卷八五頁），核係私文書，上訴人已否認為真正（見一審卷二三四頁），被上
訴人雖舉證人蔡萬對證稱蔡課曾向被上訴人借款九千元，同意讓渡部分土地云云，但
未具體證明被上訴人借款情形，亦未證明上訴人同意以何筆土地抵償借款，原審未進
一步命被上訴人證明其真正，即為判決之基礎，亦有未合。又按民事訴訟採不干涉主
義，凡當事人所未聲明之利益，不得歸之於當事人，此觀民事訴訟法第三百八十八條
之規定自明。查本於民法第七百六十七條排除侵害所有權與本於侵權行為請求塗銷系
爭所有權移轉登記，在實體法上為兩種不同之請求權，在訴訟法上為兩種不同之訴訟
標的，法院不得將原告基於民法第七百六十七條規定之請求，依職權改為依侵權行為
請求，否則即係就當事人未聲明之事項為判決。上訴人在原審主張除依不當得利之法
律關係請求，且依民法第七百六十七條所有權排除侵害之規定請求（見原審卷四四頁
），乃原審竟逕依職權認係侵權行為請求，而為上訴人敗訴之判決，依上說明，尤有
未洽。上訴論旨，指摘原判決不當，求予廢棄，非無理由。
據上論結，本件上訴為有理由。依民事訴訟法第四百七十七條第一項、第四百七十八
條第一項，判決如主文。
中      華      民      國    八十八    年      六      月      四      日
                              最高法院民事第二庭
                                  審判長法官  曾  桂  香
                                        法官  徐  璧  湖
                                        法官  劉  福  聲
                                        法官  黃  秀  得
                                        法官  蘇  達  志
　　　右正本證明與原本無異
 　　　　　                              　　 書  記  官
中      華      民      國    八十八    年      六      月     十六     日
